---
title: "Geospastial Data Visualization using Rayshader"
author: "Akmal Hasan"
date: "`r Sys.Date()`"
output:
  html_document:
    number_sections: true
    toc: true
    toc_depth: 3
    toc_float:
      collapsed: false
    df_print: paged
    theme: united
    highlight: breezedark
    css: assets/style.css
  pdf_document:
    latex_engine: xelatex
---


```{r setup, include=FALSE}
# clean up the environment
rm(list = ls())

# setup chunk options
knitr::opts_chunk$set(
  message = FALSE,
  warning = FALSE,
  cache = FALSE,
  fig.align = "center",
  comment = "#>"
)

options(scipen = 9999)
```

# Background

Background

Saat ini kebutuhan penggunaan data spasial semakin hari semakin masif. Jika dahulu data spasial dimanfaatkan oleh para akademisi dan pemerintahan, saat ini telah semakin luas penyebarannya hingga ke pelaku bisnis dan masyarakat. Hal ini pun sejalan dengan perkembangan kemajuan teknologi geospasial tak terkecuali dalam hal visualisasi data. Dahulu visualisasi data geospasial hanya mengandalkan kertas (contoh: kertas kalkir) untuk memetakan permukaan bumi dengan keanekaragaman bentuknya di ubah sedimikian rupa menjadi gambar 2 dimensi yang kemudian semua hal tersebut dapat dilakukan dalam komputer. Namun visualisasi data geospasial 2D menghabiskan banyak waktu bagi sebagian orang untuk memahaminya, kurang relevan jika tidak ada improvisasi di zaman serba cepat. 

Untuk mengatasi hal tersebut, serta didukung oleh teknologi pengambilan data yang semakin baik (mendapatkan data ketinggian/altittude yang mudah) menghasilkan visualisasi data geospasial 3D. Visualisasi ini memiliki tampilan yang lebih menarik, mempermudah dan mempercepat orang awam mendapatkan insight dari data geospasial yang ditampilkan. Dalam hal ini dilakukan visualisasi data spasial menggunakan pemrograman R dengan memanfaatkan package rayshader di kawasan Kawah Ijen, Jawa Timur. Daerah tersebut dipilih karena memiliki banyak keragaman topografi sehingga diharapkan tampilan visualisasi yang diberikan menyerupai keadaan aslinya. 

# Data Processing

Berikut ini adalah tahapan dalam membuat peta menggunakan library `rayshader` dalam pemrograman R. 

**1. Library and Setup**

Berikut ini library yang digunakan, dimana library merupakan kumpulan-kumpulan fungsi yang berguna untuk melakukan tugas tertentu sehingga meningkatkan efisiensi karena tidak perlu membuat fungsi secara manual. Banyaknya penggunaan library disesuaikan dengan kebutuhan. 

```{r, echo=FALSE}
#install packages
packages <- c("rayshader", 
              "raster", 
              "dplyr", 
              "leaflet", 
              "RColorBrewer", 
              "magick", 
              "animation", 
              "sf", 
              "viridis", 
              "terra", 
              "av")

# Check if the packages are already installed
installed_packages <- installed.packages()[, "Package"]
packages_to_install <- setdiff(packages, installed_packages)

if (length(packages_to_install) > 0) {
  install.packages(packages_to_install)
  cat("Packages installed successfully.\n")
} else {
  cat("All required packages are already installed.\n")
}
```
Pastikan bahwa library ang sudah di install harus diaktifkan

```{r}
#activate the peackages
library(rayshader) # membuat visualisasi 3D 
library(raster) # mengolah data raster
library(dplyr) # manipulasi data
library(leaflet) # visualisasi peta dynamic
library(RColorBrewer) #visualisasi data 
library(magick) #manipulasi data raster
library(animation) #visulaisasi animasi
library(sf) #manipulasi data spasial
library(viridis) #visualisasi data 
library(terra) #manipulasi data raster
library(av)  #visualisasi data
```


**2. Read TIF File**

Data TIF file merupakan format data yang digunakan untuk menyimpan gambar. Data TIF yang digunakan diperoleh dari website *tanahair.indonesia.go.id*. Untuk membaca file TIF yang merupakan jenis file raster menggunakan fungsi `rast()` dari library `terra`. Berikut code dibawah ini.

```{r}
# Baca data TIFF
datatiff <-  rast('data_demnas/demnas_kawahijen.tif')

```

**3. Cek Spesifikasi Data**

Ini akan menampilkan informasi mengenai batas-batas data seperti koordinat minimum dan maksimum.

```{r}
# Cek Spesifikasi Data
ext(datatiff)
```

**4. Definisi Extent Baru**

Dalam tugas ini tidak seluruh data tif yang telah di input digunakan, untuk itu perlu dibatasi ruang lingkup area nya agar sesuai dengan tujuan dan mempercepat komputasi data. Untuk membatasi ruang lingkup area menggunakan bounding box area. Hasil bounding box adalah hasil crop tif file sebelumnya. Setelah disesuaikan dengan bounding box (setelah di crop) data akan disimpan menggunakan fungsi `writeRaster()`.


```{r}
# Definisi extent baru/bounding box area baru untuk cropping
new_extent <- ext(114.211721,114.268541,-8.090077,-8.035689)
```


```{r}
# Memotong data raster
croptiff <- crop(datatiff, y = new_extent)
```


```{r}
# Simpan data yang telah dipotong ke file GeoTIFF dengan ekstensi .tif
# writeRaster(data_raster, filename = "path/filename.tif", overwrite = TRUE)
writeRaster(croptiff, filename = "HASIL_CROP.tif", overwrite = TRUE)
```

**5. Melakukan Plotting Hasil Bounding Box**

untuk melakukan plotting dapat menggunakan fungsi `plot()` dari library `sf.

```{r}
plot(datatiff)
plot(croptiff)
```

# Pembuatan Visualisasi 2D

Berikut Langkah-langkah pembuatan visualisasi 2 dimensi. 


**1. Membuat Bounding Box**

```{r}
# add bounding box to add osm map
lat_range  <-  c(-8.090077,-8.035689)
long_range <- c(114.211721,114.268541)
```

**2. Konversi data Raster menjadi Matriks**

Kode ini mengambil data raster `croptiff` dan mengonversinya ke dalam bentuk matriks dengan menggunakan fungsi `raster_to_matrix`. Hasil konversi disimpan dalam variabel `tiffmat`.

```{r}
# Konversi Data
tiffmat <- raster_to_matrix(croptiff)
```

**3. Mengubah Ukuran Matriks**

Selanjutnya, kode ini mengubah ukuran matriks yang telah dihasilkan (`tiffmat`) dengan faktor resize sebesar 0.4. Hasil resize disimpan dalam variabel `tiff_ijen`. Pada kode yang diberikan `croptiff` yang digunakan di kode ini tidak didefinisikan sebelumnya. Pastikan `croptiff` adalah data raster yang telah dibaca dan diproses sebelumnya.

```{r}
# Resize
tiff_ijen <- resize_matrix(heightmap = tiffmat, scale = 0.4)
```

**4. Memasukan data Ke dalam Leaflet**

memasukkan data raster kedalam leaflet agar bisa langsung mendapatkan lokasi dan basemap menggunakan library `leaflet` dengan input data raster tiff.

```{r}
# Definisikan palet warna yang merepresentasikan elevasi
palet <-rev(terrain.colors(50))


# Definisikan palette warna berdasarkan elevasi dalam data raster
pal <- colorNumeric(palet,
                    values(croptiff),
                    na.color = "transparent")

# Konversi data raster dari terra ke raster
croptiff_raster <- raster(croptiff)

leaflet() %>%
  addProviderTiles("Stamen.Terrain") %>%
  addRasterImage(croptiff_raster, colors = pal, opacity = 0.6) %>%
  addLegend(pal=pal, values = values(croptiff), title = "Elevasi")
```


# Pembuatan Visualisasi 3D

Pembuatan dilakukan menggunakan library `rayshader` yang memungkinkan untuk melakukan visualisasi topografi berdasarkan data ketinggian.Berikut tahapannya,

**1. Membuat Shading(Sorot Bayangan)**

Untuk membuat shading gunakan fungsi `height_shade()` yang memungkinkan untuk meningkatkan visualisasi 3D dimana shading akan mengatur bayangan yang dihasilkan.

```{r}
# Code here
tiff_ijen %>% height_shade() %>%  plot_map()
```

**2. Menambahkan Tekstur(Pola Bayangan)**

Fungsi ini menghasilkan efek tekstur da visualisasi 3D. Dalam contoh ini, tekstur "desert" digunakan. Setelah menerapkan tekstur, `plot_map()` digunakan lagi untuk menggambar visualisasi 3D dengan tekstur.


```{r}
# Add tekstur
tiff_ijen %>% sphere_shade(texture ="desert") %>%  plot_map()
```

**3. Deteksi Objek Perairan**

```{r}
# Add water
tiff_ijen %>% 
  sphere_shade(texture ="desert") %>% 
  add_water(detect_water(tiff_ijen), color="desert") %>% 
  plot_map()
```

**4. Pengunaan Efek Bayangan**

Penggunaan bayangan dengan `add_shadow()` dan `ray_shade()

```{r}
tiff_ijen %>%
  sphere_shade(texture ="desert") %>%
  add_water(detect_water(tiff_ijen), color="desert") %>%
  add_shadow(ray_shade(tiff_ijen)) %>%
  plot_map()
```

**5. Melakukan Visualisasi 3d**

```{r}
montshadow = ray_shade(tiff_ijen, zscale = 4, lambert = FALSE)
montamb = ambient_shade(tiff_ijen, zscale = 4)

# add 3d map
tiff_ijen %>%
  sphere_shade(texture = "imhof1") %>%
  add_shadow(montshadow, 0.5) %>%
  add_shadow(montamb, 0) %>%
  add_water(detect_water(tiff_ijen), color = "lightblue") %>%
  plot_3d(tiff_ijen, zscale = 4, fov = 0, theta = 360, zoom = 0.75, phi = 0)

# add scalebar
render_scalebar(limits = c(0, 5, 10),label_unit = "km", position = "W", y = 50,
                scale_length = c(0.33,1))
# add compass
render_compass(position = "N")

# `av` package required for render_movie()
# magick::image_annotate -> untuk menggunakan title

render_movie(filename = "3D_kawahijen.mp4", type = "oscillate",
            frames = 360, fps = 30,  phi = 45, theta = 270,
            title_text = "Ijen Crater 3D Map Using Rayshader")
```


